最高法院刑事判決　　　　　　九十四年度台上字第一九三三號
　　上　 訴　 人
　　即　自訴　人　丁○○
　　　　　　　　　　　　　4樓.
　　　　　　　　　丙○○
　　　　　　　　　　　　　3樓.
　　　　　　　　　庚○○
　　　　　　　　　　　　　1樓.
　　　　　　　　　己○○
　　　　　　　　　　　　　9弄.
　　　　　　　　　戊○○
　　　　　　　　　　　　　9號.
　　上訴人即被告　甲○○原名.
　　選 任辯護 人　陳石山律師
　　被　　　　告　乙○○
　　　　　　　　　　　　　10.
　　　　　　　　　寅○○
　　　　　　　　　　　　　號
　　　　　　　　　辛○○
　　　　　　　　　癸○○
　　　　　　　　　丑○○
　　　　　　　　　子○○
　　　　　　　　　壬○○
　　　　　　　　　　　　　樓
上列上訴人等因丁○○等自訴被告等偽造文書等罪案件，不服台
灣高等法院中華民國九十三年六月二十五日第二審更審判決（九
十一年度上更(一)字第一四七號，自訴案號：台灣台北地方法院八
十四年度自字第七四四號），提起上訴，本院判決如下：
    主  文
上訴駁回。
    理  由
壹、自訴人丁○○、丙○○、庚○○、己○○、戊○○上訴部分
：
一乙○○、壬○○被訴偽造私文書部分：
按刑事訴訟法第三百七十七條規定，上訴於第三審法院，非以判
決違背法令為理由，不得為之。是提起第三審上訴，應以原判決
違背法令為理由，係屬法定要件。如果上訴理由狀並未依據卷內
訴訟資料，具體指摘原判決不適用何種法則或如何適用不當，或
所指摘原判決違法情事，顯與法律規定得為第三審上訴理由之違
法情形，不相適合時，均應認其上訴為違背法律上之程式，予以
駁回。本件上訴人即自訴人丁○○、丙○○、庚○○、己○○、
戊○○等上訴意旨略稱：(一)、原判決以被告乙○○並非祭祀公業
派下員，僅受邱阿元之託辦理管理人變更登記，按諸常理，其應
不明瞭，亦無加以了解之義務，而為乙○○無罪之判決。惟查祭
祀公業邱阿連自台灣光復後並未辦理清理登記，何以身為代書之
乙○○對此等事實能不予認識？乙○○受邱阿元之託辦理該祭祀
公業之管理人變更登記，若邱阿元於二十年前已為該祭祀公業之
管理人，則何來管理人之變更？以乙○○為代書之專業在常理上
能不知嗎？原判決以「常理」充為乙○○無罪判決之依據，有判
決不備理由之違背法令。又乙○○受邱阿元之託辦理該祭祀公業
管理人之變更，對委託人提供之相關資料，豈能不明就裏即送向
主管機關，何況其委託金高達新台幣（下同）二百萬元，乙○○
對本案偽造私文書之事實雖無直接故意，亦難解其應負未必故意
之責。(二)、系爭土地買賣契約規定須甲○○（原名吳芳雲）向派
下員給付第二次買賣價金時，才能辦理土地所有權移轉登記，身
為專業代書之被告壬○○豈能充耳不聞，卻昧於專業應有之注意
義務，仍將系爭土地之所有權依甲○○之意見，辦理移轉登記，
足見壬○○與甲○○就偽造私文書之犯行，有犯意之聯絡及行為
之分擔，原判決對此棄置不論，有判決不備理由之違法等語。
惟查本件原判決以上訴人丁○○、丙○○、庚○○、己○○、戊
○○（下稱上訴人丁○○等）於第一審自訴意旨略稱：(一)、被告
乙○○與邱阿元基於犯意聯絡，於民國八十三年間在邱阿連祭祀
公業派下員大會紀錄冊將內容簽名部分加以剪接，偽造丁○○之
簽名，以達出席人數過半數之合法召集目的，便於其後申辦管理
人登記。又該祭祀公業並未於八十二年十二月二十日於公厝召開
派下員會議，乙○○及邱阿元竟偽造該會議紀錄、祭祀公業申報
人推舉書、祭祀公業派下權繼承之慣例等文件，持向桃園縣八德
市公所申辦登記邱阿元為祭祀公業之管理人，並於八十三年三月
十四日持向地政機關辦理管理人變更登記，因認乙○○涉犯刑法
第二百十六條、第二百十條之行使偽造私文書罪嫌。(二)、緣甲○
○（原名吳芳雲）於八十三年十二月十五日與邱阿元私下簽訂買
賣契約，以八百六十四萬三千六百四十元購買邱阿連祭祀公業所
有坐落桃園縣八德鄉下庄子四六地號中應有部分三十六分之十二
之土地，嗣因無派下員印鑑證明書、戶籍謄本及蓋有派下員印鑑
章之同意書，無法辦理所有權移轉登記。甲○○為便於辦理所有
權移轉登記，乃分次與其他派下員訂立買賣契約，使各派下員陷
於錯誤，而交付印鑑證明書、戶籍謄本及蓋有派下員印鑑章之同
意書後，即委由知情之被告壬○○，於八十四年三月三十日持含
偽造之（邱阿連）祭祀公業會議紀錄等文件及邱阿元與寅○○之
土地買賣契約書向桃園地政事務所申請將該四六地號應有部分三
十六分之十二之土地移轉登記予寅○○，因認壬○○涉犯刑法第
二百十六條、第二百十條之行使偽造私文書罪嫌。然訊據乙○○
、壬○○均否認有行使偽造私文書犯行，乙○○辯稱：伊僅受託
辦理管理人變更登記，不知有行使偽造私文書之事。壬○○辯稱
：伊係代書，僅辦理受託之相關事項，不知有偽造私文書之事各
等語。經查邱阿元曾於八十一年五月二十日向桃園縣政府申請抄
錄祭祀公業邱阿連之規約及沿革，經該府函覆該祭祀公業迄未向
桃園縣政府及八德市公所申辦清理，雖可認定主管機關並無該祭
祀公業於台灣光復後經過清理並核備之資料，但並無證據足以證
明乙○○知悉此情。且乙○○係土地代書，受託辦理祭祀公業管
理人變更登記，其所為之行為恆受委託人之指示為之，而祭祀公
業邱阿連所有坐落桃園縣八德市○○○段四六、五八、五八－一
、五八－二、一一一、一一一－一、一一一－二、一０八等地號
之土地，其管理人除四六地號原登記為邱權（登記日期三十五年
六月二十一日）而於八十三年四月二十七日變更為邱阿元外，其
餘土地均於五十八年七月二十日即登記邱阿元為管理人，有卷附
土地登記簿謄本可稽。因之，乙○○於受邱阿元之託，持邱阿元
所交付派下員大會會議紀錄、祭祀公業申報人推舉書、祭祀公業
派下權繼承之慣例等文件，向八德市公所申辦登記邱阿元為該祭
祀公業之管理人，於經同意准予備查後，再持向地政事務所辦理
管理人變更登記，衡諸常情，應無故為違法。至於邱阿元是否經
祭祀公業派下員合法推舉為管理人，派下員大會是否經合法召集
並議決，祭祀公業之組織及管理規約如何訂定，有無經派下員大
會通過，派下員大會會議紀錄是否如實記載等情。因乙○○並非
該祭祀公業派下員，僅受邱阿元之託辦理管理人變更登記，按諸
常理，應不明瞭其情，亦無加以了解之義務。且查無證據足以證
明祭祀公業邱阿連之申報人推舉書上派下員印章係乙○○所偽造
，自難單憑上訴人丁○○等人片面指訴而認定乙○○有行使偽造
私文書之犯行。因而維持第一審關於乙○○被訴行使偽造私文書
諭知無罪部分之判決。又被告壬○○雖於八十四年三月三十日持
上開祭祀公業派下員會議紀錄等文件及邱阿元與寅○○之土地買
賣契約書，向桃園地政事務所申請將上述桃園縣八德市○○○段
四六地號應有部分三十六分之十二之土地移轉登記與寅○○，惟
該所謂偽造之祭祀公業派下員會議紀錄係邱阿元所提出，有如前
述，壬○○僅代為送件，並無證據證明壬○○知悉該會議紀錄係
偽造，更遑論其與偽造者有何犯意聯絡或行為之分擔，而論以行
使偽造私文書罪。至於「邱阿元與寅○○之土地買賣契約書」並
非偽造，有台灣桃園地方法院八十四年度自字第八二號刑事確定
判決書在卷可參，該文書既非偽造，壬○○持以行使，自不構成
行使偽造私文書罪。此外，又查無證據證明壬○○有自訴意旨所
指之行使偽造私文書之犯行，因而維持第一審關於壬○○被訴行
使偽造私文書諭知無罪部分之判決。原判決就此已詳予說明其證
據之取捨及論斷之基礎，所為論述，均有卷存資料可資覆按，從
形式上觀察，並無所謂違背法令之情形。按檢察官就被告犯罪事
實，應負舉證責任，並指出證明之方法，刑事訴訟法第一百六十
一條第一項定有明文。此項檢察官應負實質舉證責任之規定，依
同法第三百四十三條於自訴程序之自訴人同有適用。因此，自訴
人對於起訴之犯罪事實，應負提出證據及說服之實質舉證責任，
倘其所提出之證據，不足為被告有罪之積極證明，或其指出之證
明方法，無從說服法院以形成被告有罪之心證，基於無罪推定之
原則，自應為被告無罪判決之諭知。原判決已綜合卷內資料，說
明自訴人所提出之資料及所指之證明方法，無從對被告乙○○、
壬○○關於此部分獲得有罪之心證，因而維持第一審關於此部分
諭知彼二人無罪之判決，於法難認有違。上訴人丁○○等之上訴
意旨未依據卷內資料具體指摘原判決有何違背法令之情形，仍憑
己見或就原判決已有調查說明之事項，或就原審證據取捨及判斷
證據證明力之職權行使，泛指原判決關於此部分違法，難認係適
法上訴第三審之理由。又上訴人丁○○等自訴甲○○（即吳芳雲
）行使偽造之「邱阿元與寅○○間之買賣契約書」及行使偽造之
派下員會議紀錄等文書涉犯行使偽造私文書罪嫌部分，分別經台
灣桃園地方法院以八十四年度自字第八二號刑事判決及原審法院
判決無罪確定，有各該判決在卷足憑。丁○○等之上訴意旨以壬
○○有與甲○○共犯行使偽造此部分文書，指原判決未詳予論述
有所不當云云，難謂係依據卷內資料執為指摘之合法上訴理由。
自訴人丁○○等此部分上訴為違背法律上之程式，應予駁回。
二寅○○、辛○○、癸○○、丑○○、子○○被訴偽造私文書部
分：
查第三審上訴書狀，應敘述上訴之理由，其未敘述者，得於提起
上訴後十日內補提理由書於原審法院，已逾上述期間，而於第三
審法院未判決前仍未提出上訴理由書狀者，第三審法院應以判決
駁回之，刑事訴訟法第三百八十二條第一項、第三百九十五條後
段規定甚明。上訴人丁○○等因自訴寅○○、辛○○、癸○○、
丑○○、子○○等涉犯行使偽造私文書罪嫌部分，不服原審判決
，於九十三年七月十五日提起上訴，並未就此部分述理由，迄
今逾期已久，於本院未判決前仍未提出，依上開規定其上訴自非
合法，應予駁回。
三寅○○、辛○○、癸○○、丑○○、子○○被訴使公務員登載
不實及詐欺罪嫌，暨乙○○、壬○○被訴使公務員登載不實罪嫌
部分：
按刑事訴訟法第三百七十六條所列各罪之案件，經第二審判決者
，不得上訴於第三審法院，法有明文。上訴人丁○○等自訴被告
寅○○、辛○○、癸○○、丑○○、子○○等牽連犯使公務員登
載不實及詐欺罪嫌、被告乙○○、壬○○涉牽連犯使公務員登載
不實罪嫌部分，認係成立刑法第二百十四條、第三百三十九條第
一項之罪嫌，核屬刑事訴訟法第三百七十六條第一款、第四款之
案件，依上開說明，既經第二審判決，自不得上訴於第三審法院
。縱自訴意旨認此部分與前述各該被告被訴涉犯行使偽造私文書
罪嫌部分有牽連關係，為裁判上一罪，但彼等涉犯行使偽造私文
書罪嫌部分之上訴為不合法，本院應從程序上予以駁回，而無從
為實體上判決，對於輕罪部分之此部分，亦無從適用審判不可分
原則，為實體上審判，上訴人丁○○等竟復一併提起上訴，顯為
法所不許，應予駁回。
貳、甲○○（即吳芳雲）上訴部分：
按刑事訴訟法第三百七十六條所列各罪之案件，經第二審判決者
，不得上訴於第三審法院，法有明文。本件上訴人甲○○因詐欺
案件，原審係依刑法第三百三十九條第一項論處罪刑，核屬刑事
訴訟法第三百七十六條第四款之案件。依首開說明，既經第二審
判決，自不得上訴於第三審法院，甲○○竟復提起上訴，顯為法
所不許，應予駁回。
據上論結，應依刑事訴訟法第三百九十五條，判決如主文。
中　　華　　民　　國　九十四　年　　四　　月　二十一　日
                      最高法院刑事第二庭
                          審判長法官  董　明　霈
                                法官  林　茂　雄
                                法官  張　祺　祥
                                法官  呂　永　福
                                法官  吳　三　龍
      本件正本證明與原本無異
                                      書  記  官
中　　華　　民　　國　九十四　年　　四　　月　二十七　日
                                                      Ｅ
